【裁判字號】    99,簡,269
【裁判日期】    991130
【裁判案由】    營利事業所得稅
【裁判全文】
臺北高等行政法院判決
                                       99年度簡字第269號
原      告  威軍實業股份有限公司
代  表  人  陳靜玉
被      告  財政部臺北市國稅局
代  表  人  凌忠嫄（局長）住同上
上列當事人間營利事業所得稅事件，原告不服財政部中華民國99
年3 月15日台財訴字第09900034740 號訴願決定，提起行政訴訟
，本院判決如下：
    主  文
原告之訴駁回。
訴訟費用由原告負擔。
    事實及理由
一、程序事項：
    本件因屬關於稅捐課徵事件涉訟，其標的之金額為新臺幣（
    下同）4,884 元（即補徵稅額384 元暨怠報金4,500 元），
    係在40萬元以下，依行政訴訟法第229條第1項第1、2款規定
    ，應適用簡易程序，本院並依同法第233條第1項規定，不經
    言詞辯論，逕行裁判。
二、事實概要：
    原告未依照規定期限辦理95年度未分配盈餘申報，經滯報通
    知後，仍未於15日內補報，被告乃依查得資料，核定95年度
    未分配盈餘為3,840 元，依所得稅法第66條之9 第1 項規定
    加徵10% 營利事業所得稅計384 元，及依同法第108 條之1
    第2 項規定加徵怠報金4,500 元。原告不服，申請復查，未
    獲變更，經提起訴願遭駁回，遂向本院提起行政訴訟。
三、原告訴稱：
  (1)本件復查決定及訴願決定均稱「被告於98年9 月25日通知原
    告提示帳簿憑證及有關文據供核，惟迄未提示」而維持原處
    分，姑不論被告是否確於98年9 月25日通知原告提示帳簿憑
    證及有關文據供核，以及原告是否有未依被告通知提示帳簿
    憑證及有關文據之情形，原告自始至今，均願提供必要之帳
    簿憑證及有關文據供被告查核，以為認定之依據，實無疑義
    。
  (2)依財政部79年11月28日台財稅第790367340 號函釋，亦肯認
    營利事業在行政救濟時，仍得補提帳證，改按查帳核定營利
    事業所得，本件原告確願補提帳證，供被告查核。
  (3)綜上，原告主張願補提示帳簿憑證及有關文據供核，而聲明
    ：「訴願決定及原處分（含復查決定）均撤銷，訴訟費用由
    被告負擔」。
四、被告抗辯：
  (1)按「自87年度起，營利事業當年度之盈餘未作分配者，應就
    該未分配盈餘加徵10% 營利事業所得稅。前項所稱未分配盈
    餘，自94年度起，係指營利事業當年度依商業會計法規定處
    理之稅後純益，……」、「營利事業應於其各該所得年度辦
    理結算申報之次年5 月1 日起至5 月31日止，就第66條之9
    第2 項規定計算之未分配盈餘填具申報書，向該管稽徵機關
    申報，並計算應加徵之稅額，於申報前自行繳納。其經計算
    之未分配盈餘為零或負數者，仍應辦理申報。」、「稽徵機
    關應協助營利事業依限辦理未分配盈餘申報，並於申報期限
    屆滿前15日填具催報書，提示延遲申報之責任。催報書得以
    公告方式為之。營利事業未依規定期限，辦理未分配盈餘申
    報者，稽徵機關應即填具滯報通知書，送達營利事業，限於
    接到滯報通知書之日起15日內補辦申報；其逾限仍未辦理申
    報者，稽徵機關應依查得資料，核定其未分配盈餘及應加徵
    之稅額，並填具核定稅額通知書，連同繳款書，送達營利事
    業依限繳納；嗣後如經調查另行發現課稅資料，仍應依稅捐
    稽徵法有關規定辦理。」及「營利事業逾第102 條之3 第2
    項規定之補報期限，仍未辦理申報，經稽徵機關依查得資料
    核定其未分配盈餘及應加徵之稅額者，應按核定應加徵之稅
    額另徵20﹪怠報金。但最高不得超過90,000元，最低不得少
    於4,500 元。」為所得稅法第66條之9 第1 項及第2 項前段
    、第102 條之2 第1 項、第102 條之3 及第108 條之1 第2
    項所明定。
  (2)稅捐稽徵機關在核定稅額過程中，須納稅義務人協同辦理者
    所在多有，學理上稱為納稅義務人之協力義務，包括申報義
    務、記帳義務、提示文據義務等，納稅義務人違背上述義務
    ，在行政實務上即產生由稅捐稽徵機關片面核定等不利益之
    後果，而減輕稽徵機關之證明程度。是故納稅義務人於稽徵
    機關進行調查或復查時，有提供帳證供查核之義務，如未能
    提示帳證供查核，稽徵機關即得依查得之資料，核定其所得
    額。
  (3)本件原告未依規定期限辦理95年度營利事業所得稅結算申報
    ，經滯報通知後，仍未依限辦理補申報，被告乃依所得稅法
    第79條第1 項規定，按同業利潤標準（行業代號：4541－13
    ，紡織及成衣機械業，淨利率8 ﹪），核定95年度課稅所得
    額為3,840 元（查得營業收入淨額48,000元×8 ﹪），應納
    營利事業所得稅0 元在案；從而被告以原告未依限辦理95年
    度未分配盈餘申報，據以核定原告95年度未分配盈餘為3,84
    0 元，加徵10% 營利事業所得稅計384 元，另按應納所得稅
    額另徵20﹪怠報金計768 元（應為76.8元），因低於所得稅
    法第108 條之1 第2 項但書規定之下限4,500 元，乃加徵怠
    報金4,500 元。原告雖依規定申請復查，惟未檢附相關帳證
    備查，被告以98年9 月25日財北國稅信義營所字第09802049
    03號函，通知原告於文到7 日內檢送95年度營利事業所得稅
    相關資料，有掛號郵件收件回執附卷可稽，惟迄未提示，致
    復查之申請無從審酌為由，維持原核定。經核洵無不合。嗣
    原告提起訴願，然仍未能主動提供帳簿憑證等有關證明文件
    供核，亦未說明其未能提示之理由，今仍起訴主張願補提帳
    證，顯難認為已善盡納稅義務人之協力義務，所訴委無足採
    。
  (4)綜上，被告以原告未依限辦理95年度未分配盈餘申報，經按
    同業利潤標準核算，核定95年度未分配盈餘為3,840 元，加
    徵營利事業所得稅384 元，另徵怠報金4,500 元等情並無違
    誤等語，資為抗辯，而聲明：「原告之訴駁回，訴訟費用由
    原告負擔」。
五、得心證之理由：
  (1)原本盈餘是要分配給投資者，由投資者繳交個人綜合所得稅
    ，但若保留而不分配，就會發生所得稅法第66條之9 等未分
    配盈餘加徵10% 營利事業所得稅之情事。由未分配盈餘之相
    關規定來看，是採取自動報繳制度，時間到就要進行相關之
    申報，並按照申報的內容繳交稅捐。若不依期限申報，就會
    另徵怠報金（未申報的行政處罰，這是因為違反自動報繳制
    度，而使稅捐機關自行發動稅捐稽徵程序，而衍生程序成本
    的因應措施），無論依限申報與否，均應誠實申報不能任意
    漏報或短報，否則就要罰鍰。在從整個營業所得稅之規範結
    構來看，營利事業所得稅之申報，與未分配盈餘之申報是兩
    回事，且先有前者才有後者：1.營利所得結算申報（參見所
    得稅法第71條）納稅義務人應於每年5 月1 日起至同月31日
    止，申報其上一年度之所得稅；2.而盈餘加徵稅額之申報（
    參見所得稅法第102 條之2 ），營利事業應於其各該所得年
    度辦理結算申報之次年5 月1 日起至同月31日止，就未分配
    盈餘申報之。
  (2)雖稅務違章案件減免處罰標準第4 條：「營利事業所得稅納
    稅義務人未申報或短漏報未分配盈餘，依所得稅法第110 條
    之2 規定應處罰鍰案件，經調查核定所漏稅額在新臺幣10,0
    00元以下者，免予處罰。但使用藍色申報書或委託會計師查
    核簽證申報案件, 經調查核定所漏稅額在新臺幣20,000元以
    下者，免予處罰。」，但所謂「免予處罰」是有前提的。
    所得稅法第66條之9 第1 項規定，營利事業當年度之盈餘
      未作分配者，應就該未分配盈餘加徵10% 營利事業所得稅
      ；而同法第102 條之2 規定，就未分配盈餘，應為申報。
    同法第108 條之1 則規定，「未申報」者，另徵怠報金。
      其情節有兩種：
      1.「未申報，但依滯報通知之期限補申報」，經「據以調
        查」核定其未分配盈餘及應加徵之稅額者，應按核定應
        加徵之稅額另徵20﹪怠報金；但最高不得超過30,000元
        ，最低不得少於1,500 元。
      2.若「未申報，也未依滯報通知之期限補申報」，經「依
        查得資料」核定其未分配盈餘及應加徵之稅額者，應按
        核定應加徵之稅額另徵20﹪怠報金；但最高不得超過90
        ,000元，最低不得少於4,500 元。【本案原告就落在這
        種情形下】。
    同法第110 條之2 又規定，「漏報或短報」者，另處罰鍰
      。其情節有兩種：
      1.有申報（如有未分配盈餘應加徵之稅額當自行報繳），
        若有漏報或短報未分配盈餘者，處以所漏稅額一倍以下
        之罰鍰。
      2.未自行申報，而經查有應依規定申報之未分配盈餘者，
        除依法補徵應加徵之稅額外，應照補徵稅額，處一倍以
        下之罰鍰。
    這是稅務違章案件減免處罰標準第4 條免予處罰之情形，是
    限於依所得稅法第110 條之2 規定應處罰鍰之案件而漏稅額
    在1 萬元以下，本案原告未申報，但有應申報之未分配盈餘
    者，可是漏稅額在1 萬元以下，所以免予處罰，所免予之處
    罰是「所得稅法第110 條之2 之罰鍰」，並非「所得稅法第
    108 條之1 之怠報金」兩者情況並不相同，故稅務違章案件
    減免處罰標準第4 條免予處罰之，與怠報金無關，本案之情
    形雖應為補稅之金額不高，亦無免罰之規定，亦此敘明。
  (3)原處分之認定，實於法有據。
    被告以原告未依照規定期限辦理95年度未分配盈餘申報，
      經填發滯報通知書送達後，原告仍未於15日內補報，遂以
      原告當年度依商業會計法規定處理之稅後純益3,840 元（
      即營利事業所得稅核定課稅所得額3,840 元，減應納之營
      利事業所得稅0 元），核定95年度未分配盈餘為3,840 元
      ，加徵10% 營利事業所得稅計384 元，並按應納所得稅額
      另徵20﹪怠報金計768 元（應為76.8元），因低於所得稅
      法第108 條之1 第2 項但書規定之下限4,500 元，乃加徵
      怠報金4,500 元。
    稅捐稽徵機關在核定稅額過程中，經常需要納稅義務人協
      同辦理，學理上稱為納稅義務人之協力義務，包括申報義
      務、記帳義務、提示文據義務等，這是因為許多基本資料
      是納稅義務人易於自行收集或僅有其知悉，納稅義務人協
      同整理，有助於稽徵程序效率之提升，若納稅義務人不盡
      協同義務，在稅捐稽徵實務上，即得由稅捐稽徵機關參照
      現有資料片面核定，以利稽徵程序之順遂。是故納稅義務
      人於稽徵機關進行調查或復查時，有提供帳證供查核之義
      務，如未能提示帳證供查核，稽徵機關即得依查得之資料
      ，核定其所得額，這是合理的稅捐稽徵程序，不僅符合實
      質課稅原則，也符合稽徵程序之經濟原則。
    原告主張95年度未分配盈餘應依帳簿憑證查核，並同意隨
      時提出帳冊者，核其納稅義務人之協力義務，應是現實提
      出相關帳冊供核，而非據狀說明願意提出，而於訴願程序
      及本院訴訟程序中均未實質履行納稅義務人之協力義務，
      就相關帳冊為現實之提出，所稱自無足採。
  (4)現行法對營利事業未分配盈餘加徵10% 營利事業所得稅，沒
    有免除申報之下限，即如所得稅法第102 條之2 第1 項所稱
    「其經計算之未分配盈餘為零或負數者，仍應辦理申報」；
    而所得稅法第110 條之2 就「漏報或短報」所為之罰鍰，在
    稅務違章案件減免處罰標準第4 條有情節輕微免予處罰之設
    計，而同法第108 條之1 未申報者徵怠報金，就情節輕微之
    情形，反而設計有至少性的最低度處罰（最低不得少於4,50
    0 元），雖這樣的設計是反映違反自動報繳制度，使稅捐機
    關自行發動稅捐稽徵程序，而衍生程序成本的因應措施；若
    這樣的稽徵成本的反應是有必要的，那麼針對比較特殊的情
    狀（如本案按應納所得稅額另徵20﹪怠報金計76元，因低於
    法定下限4,500 元，遂加徵怠報金4,500 元），稽徵機關之
    說明義務就要反映在稽徵程序上，始謂相衡。
六、綜上所述，原告主張各節，均無可採，原處分核無違誤，訴
    願決定予以維持，亦無不合。原告仍執前詞（確願補提帳證
    ，供被告查核；但並無現實之提出，自無由履行納稅義務人
    之協力義務），訴請撤銷，為無理由，應予駁回。本件事證
    已臻明確，兩造其餘攻擊防禦方法均與本件判決結果不生影
    響，故不逐一論述，併此敘明。
七、據上論結，本件原告之訴為無理由，爰依行政訴訟法第233
    條第1 項、第98條第1 項前段，判決如主文。
中    華    民    國    99    年   11     月    30    日
                       臺北高等行政法院第七庭
                                       法  官  陳心弘
上為正本係照原本作成。
本件以訴訟事件所涉及之法律見解具有原則性者為限，始得於本
判決送達後20日內向本院提出上訴狀並表明上訴理由，如已於本
判決宣示後送達前提起上訴者，應於判決送達後20日內補具上訴
理由（均按他造人數附繕本），且經最高行政法院許可後方得上
訴。
中    華    民    國    99    年    11    月    30    日
                                       書記官  鄭聚恩

司法院資訊處製作；財團法人民間司法改革基金會備份。
